---
title: "Comenzando con R"
author: "Fernando Salcedo Mejía, ALZAK Foundation"
date: 2023-08-19
format: 
  revealjs :
    logo: "src/alzak_foundation.png"
    footer: "Copyright (c) 2023, Fernando Salcedo"
    scrollable: true
    margin: 0
execute:
  echo: true
enbeded: true
---

## Aritmética con `R`

- `R` puede ser usado como una simple calculadora

```{r}
# Suma
5 + 5 

# Resta
10 - 5 

# Multiplicación
3 * 5

# División 
(5 + 5) / 2 

# Potencia
2^5

# Módulo. (Remanente de dividir 28 entre 6)
28%%6

```

## Asignar valores

- Podemos crear **variables** asignándoles valores usando `<-`

- `r emoji::emoji("police_car_light")` `R` no reemplaza, sobrescribe o modifica un elemento si no usamos `<-`

```{r}
# Variable edad
edad <- 32

# ver el contenido de la variable
edad

# usando el comando print()
print(edad)

```

## Asignar valores II

- Podemos hacer operaciones aritméticas entre variables solo usando sus nombres.

```{r}
# edad de José
edad_jose <- 45

# edad María
edad_maria <- 34

# diferencia de edades entre María y José
edad_jose -  edad_maria

```

## Tipo de datos en `R`

- `R` trabaja con numerosos tipos de datos. Los tipos más básicos son:
  - `numerics` como `1.5`
  - `integers` como 4
  - `logical` solo valores `TRUE` y `FALSE`
  - `characters` como `"introducción a R"`
  - `date` como `2023-08-01` (`R` solo usa formato YYYY-MM-DD para las fechas)
  
```{r}
# valor numerico
peso_maria <- 78.4

# valor entero
n_carros <- 12L

# valor logico
es_dia <- TRUE

# valor de texto
direccion_casa <- "CLL 34 # 56-4A"

# valor de fecha
fecha_hoy <- Sys.Date() # Sys.Date() es a fecha de hoy

```

```{r}
# clases de variables
class(peso_maria)
class(n_carros)
class(es_dia)
class(direccion_casa)
class(fecha_hoy)

```

## Vectores 🔢

- `R` trabaja con estructuras de datos. La estructua de datos más simple es un *vector*
- Un *vector* es una colección de elementos (número, texto, fechas, lógico)
- Usamos el operador `c()` para crear un vector

```{r}
# ingresos en dolares
# vectores de edad y nombres
edades <- c(12, 23, 36, 45)
nombres <- c("Carlos", "María", "José", "Manuel")

edades
nombres

```

## Operaciones con vectores

- El vector tiene un número de elementos (`length()`) y posición (`[]`) de esos elementos

```{r}
length(edades) # número de elementos
edades[2] # mostrar el elemento en la posición 2
```

## Nombres elementos de un vector

- Es posible asignar nombres a los elementos de un vector `names()`

```{r}
# asignamos un vector de carácter del mismo largo del vector de edades
names(edades) <- nombres 
edades
edades["Carlos"] # ver la edad de Carlos
names(edades) # si usamos names() obtenemos los nombres
names(edades)[2] <- "Julia" # cambiar el nombre para el segundo elemento
edades # vemos los cambios
```

## Operaciones aritméticas de vectores I

- Podemos hacer operaciones con vectores numéricos
- Los elementos se operan desde la misma posición

```{r}
# vectores de ingresos y gastos
ingresos <- c(34, 44, 48, 90, 56)
gastos <- c(23, 53, 37, 97, 34)
meses <- c("Enero", "Febrero", "Marzo", "Abril", "Mayo")
# nombres mes
names(ingresos) <- meses
names(gastos) <- meses

ingreso_disponible <- ingresos - gastos
ingreso_disponible
```


## Operaciones aritméticas de vectores II

- Podemos hacer operaciones de **resumen** vectores numéricos

```{r}
# minimo ingreso
min(ingresos)
# maximo ingreso
max(ingresos)
# total de ingresos
sum(ingresos)
# ingresos promedios
mean(ingresos)
```

## Prueba lo que has aprendido 🧠

- Usando el vector de ingresos y gastos, ¿cuanto es el total de ingreso disponible en los 5 meses (Enero-Mayo)?

## Solución ✅

```{r}
total_ingresos <- sum(ingresos)
total_gastos <- sum(gastos)
total_ingresos_disponibles <- total_ingresos - total_gastos
total_ingresos_disponibles
```

## Secuencias y creación rápida de vectores

- Podemos hacer secuencias de elementos con comando `seq()`
- Si la secuencia es de uno a uno usamos el operador `:`
- Podemos crear vectores repitiendo elementos `rep()`

```{r}
(x <- seq(from = 1, to = 20)) # secuencia de número de 1 al 20
(x <- 1:20) # versión rápida
(x <- seq(2, 20, by = 2)) # secuencia de número de 1 al 20 incrementando por 2
```

## Secuencias y creación rápida de vectores

```{r}
(y <- rep(x, 2)) # repetir el vector 2 veces
(y <- rep(x, each = 2)) # repetir cada elemento 2 veces
```

## Prueba lo que has aprendido 🧠

- Su compañero de clases quiere crear una secuencia de números de **cinco en cinco** hasta el 100. ¿Cómo lo puede hacer en `R`?

## Solución ✅

```{r}
seq(5, 100, by = 5)
```

## Vectores de caracteres

- Los caracteres se colocan entre comillas `hola`
- El comando `paste()` y `paste0()` permite combinar vectores de caracteres

```{r}
nombres <- c("Carlos", "María", "José", "Manuel")
apellidos <- c("Sanchez", "Mejía", "Valencia", "Mora") 
nombres_completos <- paste(nombres, apellidos) # combinamos los nombres y apellidos en nuevo vector
nombres_completos
```

## Mayusculas y minusculas

- Para pasar de minúsculas a mayúsculas usamos `toupper()`
- Ahora de mayúsculas a minúsculas `tolower()`

```{r}
toupper(nombres)
tolower(nombres)
```

## Vector lógico y operadores {.scrollable .smaller}

- Desigualdades `<, <=, >, >=`
- Identidad `==`
- Inequidad o negación `!=`
- Dos vectores `c1` y `c2` son vectores lógicos
  - `c1 & c2` es la intercepción o conjugación "Y"
  - `c1 | c2` es la unión "O"
  - `!c1` sería la negación, convirtiendo `TRUE -> FALSE` y viceversa
  - `c1 %in% c2` es la operación coincidir elementos de `c1` en `c2`

- Un vector lógico contiene valores FALSO (`FALSE`) y VERDADERO (`TRUE`)
- También evaluar una condición sobre un vector devuelve un vector lógico.

```{r}
5 > 2 # TRUE
x <- 1:20 
x > 10 # elementos del vector de 1 al 20 que cumplen la condición
(y <- x > 10)
```

## Vector de fechas

- Las fechas en `R` usan el formato YYYY-MM-DD
- Para ingresar una fecha usamos el comando `as.Date()`
- Si queremos la fecha de hoy usamos `Sys.Date()`

```{r}
(x <- as.Date(c("2021-01-12", "2021-01-01", "2021-04-12")))
class(x)
(x <- Sys.Date() + 1:5) # vector de fechas a patir de hoy
```


## Valores perdidos

- Un valor perdido no es más que un valor ausente en un vector
- Se usa para representarlo `NA`
- El comando `is.na()` evalúa si en un vector hay datos perdidos

```{r}
x <- c(1:5, NA)
is.na(x) # comprueba si los valores son NA
```

## Indexación y segmentación 🍿 {.scrollable .smaller}

- Los operadores lógicos nos permiten seleccionar los elementos de un vector que cumplen una condición (operadores lógicos!) 🚨
- La forma de usarlo es con los corchetes `[]`
- También podemos eliminar un elemento de un vector con el signo menos (`-`) y la posición del elemento

```{r}
# ingresos mayores que el promedio
mejores_ingresos <- ingresos > mean(ingresos)
ingresos[mejores_ingresos]

# no sabemos el valor de ingresos para el mes de Enero
ingresos["Enero"] <- NA
ingresos[1] <- NA
ingresos

# ingresos sin valores perdidos (NA)
# negar la condición devuelve TRUE donde antes era FALSE
ingresos[!is.na(ingresos)] 

# eliminar del vector de ingresos el primer mes
ingresos[-1]

```

## Reemplazar valores en un vector

- Para reemplazar un valor dentro de un vector usamos
  - Posición `x[index] <- valor`
  - Condiciones `x[x > valor1]<- valor2`

```{r}
# reemplazar el mes de enero con otro valor
ingresos[1] <- 120
ingresos["Enero"] <- 120

ingresos

```

## Posición de elementos por condición

- Podemos identificar la posición de un valor dentro de un vector usando `which()`, `which.max()`, `which.min()` 

```{r}

# posicion ingresos menores que el promedio
i_menor_ingreso <- which(ingresos < mean(ingresos))
i_menor_ingreso
ingresos[i_menor_ingreso]

# mes con el peor ingreso
ingresos[which.min(ingresos)]

# mes con el mejor ingreso
ingresos[which.max(ingresos)]

```

## Coercionar vectores de tipo 🥊

- Para cambiar un vector `character -> numeric` usamos `as.numeric()`
- Para cambiar un vector `numeric ->` usamos `as.character()`

```{r}
x <- c("1", "3", "a", "7")
(x <- as.numeric(x)) # tenemos datos NA
class(x)
x <- 1:4
(x <- as.character(x)) # notemos que los números están entre comillas
class(x)
```


## Ordenar elementos de un vector 📏

- Para ordenar usamos el comando `sort()`

```{r}
temp <- c(34, 55, 45, 34, 22, 10)

# ordenar de menos a mayor
sort(temp)

# ordenar de mayor a menor
sort(temp, decreasing = TRUE)

```

## Veamos lo que has aprendido 🧠

- Ahora su amigo quiere que lo ayude con este vector de nombres `c("María", "Pedro", "Juan")`. 
- Él necesita que cada nombre se repita tres veces en el orden que están cada nombre pero que además se repita dos veces todo el vector de nombres, tal que obtenga esto : `"María", "María", "María", "Pedro", "Pedro", "Pedro", "etc"`. ¿Cómo lo puede hacer en `R`?

## Solución ✅

```{r}
nombres <- c("María", "Pedro", "Juan")
rep(nombres, each = 3, times = 2)
```

## Veamos lo que has aprendido 🧠

1. Usted tiene la temperatura promedio de cada mes de un año `temp <- c(22.52, 18.70, 19.61, 22.79, 29.38, 30.19, 33.16, 36.97, 33.29, 28.98, 24.31, 22.43)`
- Cree un vector con los nombre de los meses y asigne los nombres al vector `temp`
- ¿Meses con la mayor y menor temperatura?
- ¿Meses con temperaturas mayores que 30 grados? 
- ¿Meses con temperaturas entre 35 y  40 grados? 

## Solución ✅

```{r}
# - Cree un vector con los nombre de los meses y asigne los nombres al vector `temp`
temp <- c(22.52, 18.70, 19.61, 22.79, 29.38, 30.19, 33.16, 36.97, 33.29, 28.98, 24.31, 22.43)
names(temp) <- c("Enero", "Febrero", "Marzo", "Abril", "Mayo", "Junio", "Julio", "Agosto", "Septiembre", "Octubre", "Noviembre", "Diciembre")

# - ¿Meses con la mayor y menor temperatura?
temp[temp == min(temp)]
temp[temp == max(temp)]

# - ¿Meses con temperaturas mayores que 30 grados? 
temp[temp > 30]

# - ¿Meses con temperaturas entre 35 y  40 grados? 
temp[temp > 35 & temp < 40]

```


## Matrices 🍱

- Es una colección de valores del mismo tipo arreglados en filas y columnas
- Para crear matrices se usa el comando `matrix()`

```{r}
calificaciones <- matrix(c(5, 5, 2, 0, 4,
                           4, 3, 1, 1, 5,
                           3, 3, 0, 3, 0), byrow = TRUE, ncol = 3)

rownames(calificaciones) <- c("Carlos", "María", "José", "Manuel", "Antonio")
colnames(calificaciones) <- c("Matemáticas", "Idiomas", "Sociales")

calificaciones
```

## Dimensiones de una matriz

- Usamos el comando `dim()` para saber el número de filas y columnas

```{r}
dim(calificaciones)
```


## Extraer elementos de una matriz

- Usamos la posición de fila y columnas `[i, j]` para extraer una fila, columna o elemento de las matriz

```{r}
# calificaciones de Matemáticas
calificaciones[,"Matemáticas"]

# calificaciones de Carlos
calificaciones["Carlos", ]

# calificación de María en Idiomas
calificaciones["María", "Idiomas"]

```

## Operaciones y resumen de matrices

- Podemos aplicar operaciones a las columnas y filas de las matrices con `rowSums()`, `rowMeans()`, `colSums()`, `colMeans()`

```{r}
# promedio de calificaciones por estudinate
rowMeans(calificaciones)
# promedio de calificiaciones por metria
colMeans(calificaciones)
```


## `data.frames` o cuadros de datos

- Un `data.frame` es un arreglo de vectores en filas y columnas de distintos tipos
- En contexto, las filas son observaciones y las columnas variables
- Para crear un `data.frame` usamos el comando `data.frame()`

```{r}
# cada variable es un vector y debe  ser del mismo largo
df_encuesta <- data.frame(
  id = 1:10, 
  sexo = c("F", "F", "M", "M", "F", "M", "M", "F", "M", "F"),
  edad = c(19, 45, 24, 19, 34, 20, 67, 34, 35, 10),
  ingresos = c(120, 134, 198, 455, 678, 564, 123, 632, 90, 124)
)

df_encuesta
class(df_encuesta) # nueva clase, data.frame
```

## Atributos de un `data.frame`

- Para el número de filas o observaciones usamos `nrow()`
- Para el número de variables o columnas usamos `ncol()`
- Para los nombres de las variables usamos `names()`
- La estructura del `data.frame` la vemos con `str()`

```{r}
nrow(df_encuesta) # filas del data.frame
ncol(df_encuesta) # columnas del data.frame
names(df_encuesta) # nombres de las variables
str(df_encuesta) # vista de la estructura del data.frame
```

## Formas de ver un `data.frame`

- No es necesario ver todo un `data.frame` para entender cómo es la estructura o qué contiene
- Para ver el encabezado usamos `head()`
- Para ver las últimas filas usamos `tail()`
- Si queremos verlo al detalle completo usar `Views()`

```{r}
head(df_encuesta) # primeras 6 observaciones
tail(df_encuesta) # ultimas 6 observaciones
# View(df_encuesta) # ver todos los datos
```


## Cambiar los nombres de un `data.frame`

- Tal como en los vectores, usamos `names(df)[index] <- "nuevo_nombre"`

```{r}
names(df_encuesta)[1] <- "identificacion" # siempre entre comillas el nuevo nombre
names(df_encuesta)
```

## Algunas recomendaciones de los nombres en el `data.frame` `r emoji::emoji("face with monocle")`

- Nombres cortos, código corto y sencillo
- Para nombres con espacios usar `"_"` como por ejemplo `codigo_paciente`. Esto es más fácil de leer que `codigopaciente`
- Evitar usar `"."` como separador de espacios en los nombres (`nombre.paciente`), debido a que hay funciones con ese carácter
- **No repetir el nombre** de una variable en el mismo `data.frame`

## Selección de filas y variables en un `data.frame`

- Para ello, usamos los corchetes `[]`
- Para seleccionar variables usamos `df["nombre_variable"]` o la posición `df[index]`
- Para seleccionar filas usamos `df[index, ]`

```{r}
df_encuesta["sexo"] # solo la variable sexo con todas las observaciones
df_encuesta[1, ] # solo la primera observación con todas las variables
df_encuesta[c("identificacion", "sexo")] # solo las variables identificación y sexo con todas las observaciones
df_encuesta[1:3, ] # solo las primeras tres observaciones
```


## Operador `$` y `[[]]`

- `$` y `[[]]` permite extraer una columna de un `data.frame` como vector

```{r}
# vector de edades
edades_encuesta <- df_encuesta$edad
edades_encuesta
# vector de ingresos 
ingreso_encuesta <- df_encuesta[["ingresos"]]
ingreso_encuesta
```


## Cambio de orden en un `data.frame`

- Si queremos ordenar un `data.frame` por alguna variable usamos `order()`
- Para cambiar el orden de las variables usamos `cbind()` o indexamos por un vector de nombres `df[vector_nombres]`

```{r}
# ordenar por edad de menor a mayor
df_encuesta[order(df_encuesta$edad), ]
# ordenar por edad de mayor a menor
df_encuesta[order(df_encuesta$edad, decreasing = TRUE), ]
```

## Segmentación de `data.frames`

- Para filtrar filas dentro de un `data.frame` usamos los operadores lógicos
- Tal como vimos en los vectores y la indexación, las **filas que cumplan la condición son las que se muestran (`TRUE`)**
- Si vamos a usar muchas condiciones conviene usar el comando `subset()`

```{r}
# filtrar las observaciones del sexo F
df_encuesta[df_encuesta$sexo == "F", ]

# usando el comando subset()
subset(df_encuesta, sexo == "F")

# filtrar las observaciones del sexo M y edades >= 30
df_encuesta[df_encuesta$edad >= 30 & df_encuesta$sexo == "M", ] 
subset(df_encuesta, edad >= 30 & sexo == "M")
```

## Agregar una nueva variable al `data.frame`

- Usamos el operador `$` o `[[]]` para crear una variable nueva en el `data.frame`

```{r}
df_encuesta$gastos <- c(72, 43, 30, 406, 364, 178, 7, 449,  13,  43)

df_encuesta

```

## Reemplazar valores en un `data.frame`

- Se reemplazan valores que cumplen una condición

```{r}
# reemplazar la edad en el id = 1
df_encuesta$edad[df_encuesta$id == 1] <- 34
df_encuesta
```


## Prueba lo aprendido 🧠

1. Tenemos el siguiente `data.frame`

```
df_quiz <- data.frame(
  id = 1:4, 
  SEXOXO = c("F", "M", "M", "F"),
  edad = c(45, 34, 20, NA),
  ingresos  = c(120, 50, 240, 456)
)
```
- ¿Cuantas filas y columnas tiene? Hágalo con `R`
- Corrija el nombre de la variable `SEXOXO` por el adecuado.
- Reemplazar el valor de la edad perdido (`NA`) a 50 para el id == 4.
- ¿Cuantos `id`son hombres y tienen de ingresos > 75.
- Cree otro `data.frame` solo para las mujeres.

## Solución ✅

```{r}

df_quiz <- data.frame(
  id = 1:4, 
  SEXOXO = c("F", "M", "M", "F"),
  edad = c(45, 34, 20, NA),
  ingresos  = c(120, 50, 240, 456)
)

# - ¿Cuantas filas y columnas tiene? Hágalo con `R`
nrow(df_quiz)
# - Corrija el nombre de la variable `SEXOXO` por el adecuado.
names(df_quiz)[2] <- "sexo"
# - ¿Cuantos `id`son hombres y tienen de ingresos > 75.
subset(df_quiz, sexo == "M" & ingresos > 75)
# - Cree otro `data.frame` solo para las mujeres.
df_quiz_F <- subset(df_quiz, sexo == "F")

```


## Listas `r emoji::emoji("straight ruler")`

- Las listas son un arreglo de elementos de distintos tipos y es otra estructura de datos.
- Su uso está destinado a agrupar en un solo objeto diversidad de elementos que tengan alguna relación pero que **no se pueden combinar**

```{r}

df_ventas <- data.frame(
    id_producto = c(5, 1, 1, 2, 5, 4, 1, 5, 1, 2),
    cantidad = c(81, 52, 23, 8, 17, 84, 84, 65, 60, 2)
  )

df_productos <- data.frame(
    id_producto = 1:5,
    descripcion = c("Leche", "Carne", "Huevos", "Pan", "Harina"),
    medida = c("ml", "gr", "und", "und", "gr")
  )

 df_precios <- data.frame(
    id = 1:5,
    precio = c(134, 345, 190, 34, 12)
  )

# lista de ventas
list_ventas <- list(
  ventas = df_ventas,
  productos = df_productos,
  precios = df_precios
)

# estructura 
str(list_ventas, max.level = 1)
str(list_ventas, max.level = 2)

```

## Manipulación de listas `r emoji::emoji("book")`

- Las listas son colecciones de objetos ordenados en secuencia `list()`
- Las listas nos permiten tener diferentes objetos tal como un `vector`o un `data.frame`

```{r}
# numero de elementos
length(list_ventas)
# nombres de los objetos en la lista
names(list_ventas)
# ver un objeto dentro de una lista
list_ventas[[1]]
list_ventas[["ventas"]]
list_ventas$ventas
list_ventas$ventas$cantidad
```


