---
title: "Resumen estadístico de datos en R"
author: "Fernando Salcedo Mejía, ALZAK Foundation"
date: 2023-08-19
format: 
  revealjs :
    logo: "src/alzak_foundation.png"
    footer: "Copyright (c) 2023, Fernando Salcedo"
    scrollable: true
execute:
  echo: true
---

## Introducción 🥽

- El resumen estadístico de los datos es fundamental para entender su comportamiento
- `R` es perfecto para esta tarea, ya que está repleto de funciones para resumir datos
- Nos enfocaremos en lo que se conoce como **estadística descriptiva**

## La estadística descriptiva

::: callout-note
Es la técnica matemática que **obtiene, organiza, presenta y describe** un conjunto de datos con el propósito de facilitar el uso, generalmente con el apoyo de tablas, medidas numéricas o gráficas.

[Wikipedia](https://es.wikipedia.org/wiki/Estad%C3%ADstica_descriptiva)
:::

# Tipos de variables 

- Existe dos grupos grandes de variables :

::: incremental
- Categórica : Sexo, color de ojos, etc
- Numérica : edad, ingresos, temperatura, etc
:::

# Estadisitico de resumen de variables 

- Según el tipo de variable se resume así :

::: incremental
- Categórica : tablas de frecuencias
- Numérica : promedio, mediana, quartiles, etc
:::

# Cargar datos

- Usaremos una base de dispensación de medicamentos.

```{r}
# Cargamos los datos de ejemplo
library(tidyverse)
df_med <- read_csv2("../datos/base_medicamentos.csv")

# Limpiar nombres
df_med <- janitor::clean_names(df_med)
# encabezado
glimpse(df_med)

```

# Tablas de frecuencia absoluta

- El comando `table()` permite resumir una variable **categórica** en frecuencias absolutas.
- Las frecuencias absolutas no es más que el recuento de veces que aparece un valor dentro de una variable.

```{r}
# tabla de frecuencia
table(df_med$tipo_entrega)

# tabla de frecuencia ordenada
sort(table(df_med$tipo_entrega))

# tabla de frecuencia incluyendo valores NA
table(df_med$tipo_entrega, exclude = NULL)

```

# Tablas de frecuencia relativa

- Usamos el comando `prop.table()` para calcular las frecuencias relativas o porcentajes de una categoría dentro de una variable.

```{r}
# proprocion de tipo de entrega sobre el total
prop.table(table(df_med$tipo_entrega))

# en terminos porcentuales
prop.table(table(df_med$tipo_entrega)) * 100

```

# Tabla de frecuencia cruzada

- Tabla de frecuencia donde se reportan las frecuencias conjuntas de dos variables.

```{r}
# tipo de entega (filas) y pbs (columnas)
table(df_med$tipo_entrega, df_med$pbs)

# si queremos ver el nombre de cada variables
with(df_med, table(tipo_entrega, pbs))

# agregar el total fila y columna
addmargins(with(df_med, table(tipo_entrega, pbs)))

```

# Tabla de frecuencia cruzada relativa

- En este caso, la tabla de frecuencia relativa se calcula respecto a : 
- Total fila `prop.table(tab, margin = 1)`
- Total columna `prop.table(tab, margin = 2)`
- Total general (valor predeterminado) `prop.table(tab, margin = 3)`

```{r}
# porcentaje de medicamentos por pbs según tipo de entrega
tab <- with(df_med, table(tipo_entrega, pbs))
prop.table(tab, margin = 1) * 100

# porcentaje de medicamentos por tipo de entrega según pbs
prop.table(tab, margin = 2) * 100

# porcentaje de medicamentos pbs y tipo de entrega
prop.table(tab) * 100

```

## Veamos lo que has aprendido 🧠

- Crear una tabla cruzada entre `cronico` (filas) y `tipo_entrega` (columnas)
- ¿Cuantos medicamentos fueron entregados a domicilios por tipo de severidad?
- ¿Cuanto representó la entrega a domicilio de medicamentos respecto al total de entregas para eventos agudos?

## Solución ✅

```{r}
tab <- with(df_med, table(cronico, tipo_entrega))
tab
prop.table(tab, 1)
```

## Resumen de una variable continua

- Las variables continuas son las variables que solo numéricas que están comprendidas en un rango.

- `summary()` : resumen estadístico de `r-base`
- Las funciones de resumen estadístico típico con `R` son :
 - `mean()` : calcula la media
 - `sd()` : calcula la desviación estándar
 - `var()` : calcula la varianza
 - `min()` : valor mínimo
 - `max()` : valor máximo
 - `median()` : calcula la mediana
 - `length()` : largo o número de valores
 - `range()` : calcula el valor mínimo y máximo
 - `quantile()` : calcula los percentiles de un vector numérico`
 
::: callout-warning
Las funciones de resumen estadístico son sensibles a los valores `NA` **devolviendo** `NA` si hay alguno presente. Use `na.rm = TRUE`
:::

## 

```{r}
# resumen de las variables
vars_num <- sapply(df_med, class)
summary(df_med[vars_num == "numeric"])

# resumen de la media en todas las variables numéricas con dplyr
df_med_media <- df_med %>% 
  select(-id) %>% 
  summarise(
    across(where(is.numeric), list(mean = mean, sd = sd))
  )

df_med_media

```

## Estratificar resumen estadístico

- Podemos realizar el resumen estadístico por grupos usando `by()`

```{r}
# resumen de las variables por grupos
with(df_med, by(data = precio, INDICES =  pbs, FUN = summary))

```


## Categorizar una variable numérica

- Debemos definir puntos de corte y contar los valores en cada cohorte.
- Por ejemplo, precios por encima del promedio o usando cuartiles.

```{r}
# precio promedio
mean_precio <- mean(df_med$precio, na.rm = TRUE)
# medicamentos por encima y debajo del promedio
table(df_med$precio > mean_precio)

# usando cuartiles
cuartil_precio <- quantile(df_med$precio, c(0, 0.25, 0.5, 0.75, 1))
cuartil_precio
q_precio <- cut(df_med$precio, breaks = cuartil_precio,
                include.lowest = TRUE, right = FALSE)
table(q_precio)

```

## Veamos lo que has aprendido 🧠

- ¿Cúal es el costo promedio, minimo y máximo por familia de medicamentos?

## Solución ✅

```{r}
# R base
with(df_med, by(costo_total, familia, summary))

# usando dplyr
df_med %>% 
  group_by(familia) %>% 
  summarise(
    promedio = mean(costo_total, na.rm = TRUE),
    min = min(costo_total, na.rm = TRUE),
    max = max(costo_total, na.rm = TRUE)
  )
```

